臺灣高等法院臺中分院刑事判決　　　　 96年度上易字第422號
上　訴　人　臺灣彰化地方法院檢察署檢察官
被　　　告　戊○○
上列上訴人因被告重利案件，不服臺灣彰化地方法院95年度訴字
第102號中華民國95年12月29日第一審判決（起訴案號：臺灣彰
化地方法院檢察署94年度偵字第7034號），提起上訴，本院判決
如下：
    主  文
上訴駁回。
    理  由
一、公訴意旨略以：被告戊○○為與其配偶石淑蜜（業經本院94
    年度上訴字第2185號判處有期徒刑2年6月、1年4月，應執行
    有期徒刑3年6月，尚未確定）牟取不法利益，竟自民國91年
    初起，共同基於乘他人急迫、輕率或無經驗，貸以金錢，而
    取得與原本不相當重利之犯意聯絡，在彰化縣、南投縣等地
    ，刊登低息之借款廣告，以招攬急迫、輕率或無經驗之不特
    定人向其借款，並以此為常業。嗣有急需用錢之甲○○、己○○等被害人，看見前開借款之廣告後，即以上開廣告所留
    之電話與石淑蜜、戊○○等人聯絡借款事宜，並分別於附表
    所示之時間、地點，由石淑蜜派遣其所僱用之人員或戊○○
    本人，將借貸之金錢交付予上開被害人，並與上開被害人約
    定收取如附表所示之利息，且於借款時，要求上開被害人簽
    下借款金額2倍之本票，以供擔保，以此方式收取與原本不
    相當之重利。戊○○因甲○○還不出利息，而夥同丁○○（
    業經臺灣彰化地方法院另案審理）等人，於92年12月31日晚
    上18時許，至甲○○位於南投縣名間鄉○街村○○路402 之
    17號住處，毆打甲○○及甲○○之配偶丙○（傷害部分未據
    告訴），以此暴力討債之方式收取高額之利息，因認被告戊○○所為，係犯修正前刑法第345條之常業重利罪嫌云云。
二、按犯罪事實應依證據認定之，無證據不得認定其犯罪事實；
    又不能證明被告犯罪者，應諭知無罪之判決，刑事訴訟法第
    154條第2項、第301條第1項分別定有明文。次按認定不利於
    被告之事實，須依積極證據，苟積極證據不足為不利於被告
    事實之認定時，即應為有利於被告之認定，更不必有何有利
    之證據；又事實之認定，應憑證據，如未能發現相當證據，
    或證據不足以證明，自不能以推測或擬制之方法，以為裁判
    基礎；至刑事訴訟法上所謂認定犯罪事實之積極證據，係指
    適合於被告犯罪事實之認定之積極證據而言，雖不以直接證
    據為限，間接證據亦包括在內；然而無論直接或間接證據，
    其為訴訟上之證明，須於通常一般之人均不致有所懷疑，而
    得確信其為真實之程度者，始得據為有罪之認定，倘其證明
    尚未達到此一程度，而有合理之懷疑存在時，致使無從形成
    有罪之確信，根據「罪證有疑，利於被告」之證據法則，即
    不得遽為不利被告之認定（最高法院30年上字第816號、29
    年上字第3105號、40年台上字第86號、76年台上字第4986號
    判例意旨參照）。
三、公訴意旨認被告戊○○涉有常業重利罪嫌，無非以：(一)己○○為發票人、發票日分別為94年7月2日、94年7月7日，票面
    金額分別為新臺幣（下同）10萬元及20萬元之本票2紙、(二)
    甲○○為發票人、發票日為92年1月5日、票面金額為13萬元
    之本票1紙、(三)0000000000號行動電話通訊監察譯文、(四)己○○及甲○○之警、偵訊證述為其主要論據。
四、訊據被告戊○○堅決否認有常業重利之犯行，先後辯稱：伊
    不認識、沒見過甲○○，也沒有向甲○○收取過利息，甲○○是否向石淑蜜借錢伊不知道。另伊雖曾借錢給己○○，但
    當時係因石淑蜜遭羈押釋回後，已無意再為重利犯行，卻又
    無人可幫忙收回本金事宜，乃請伊幫忙，適己○○之父親曾
    辛坤來電表示願意清償己○○之欠款，伊才出面與己○○、
    曾辛坤接洽還款事宜。然因己○○之部分本票遭警於搜索時
    查扣，故曾辛坤僅清償尚有本票部分之本金38萬元，並表示
    剩餘本金15萬元等其他本票取回後再清償。後來於94年10月
    間，己○○便撥打電話向伊借錢，並表示願意補簽面額30萬
    元之本票予伊，充作先前尚未清償之本金15萬元之本票。己○○有向伊借20萬元，伊沒有算利息，用車子抵押向伊借的
    ，有寫讓渡書，實際上車子沒有押在伊處。伊借錢予己○○
    ，未扣取任何利息，但己○○取得金錢後隨即失蹤。至於檢
    察官起訴書所指於94年6月底某日及同年7月7日，伊確實未
    借錢予己○○，亦未與石淑蜜共同借錢予己○○等語。
五、經查：
  (一)上揭扣案之本票3紙，係警方於94年7月26日在彰化縣社頭鄉
    ○○村○○路○段399號石淑蜜之居所搜索而查獲乙節，有搜
    索扣押筆錄及證人石淑蜜同日警詢筆錄（參筆錄上受詢問人
    之現住地址）各1份在卷可佐；而證人石淑蜜借錢予己○○
    之重利犯行（包括本案起訴書所載之兩次借款），業經本院
    以94年度上訴字第2185號判決；至石淑蜜借錢予甲○○之重
    利犯行，雖因犯罪時間關係經本院於上揭判決中認與起訴事
    實無一罪關係為由未予併案審理，但證人石淑蜜於原審審理
    時已明確證稱：其曾借款予被害人甲○○等語（見原審卷第
    117頁），是證人石淑蜜於起訴書所載之時間借款予被害人
    甲○○、己○○並收取重利之事實，已堪認定。則本案被告
    戊○○是否確實涉有檢察官所指之常業重利犯行，取決於檢
    察官提出之證據是否足證被告戊○○確實與石淑蜜共犯起訴
    書所載之重利犯行。
  (二)證人石淑蜜於警詢及原審審理中，固多次證述丁○○、謝宜
    澄及「阿峰」（音同）與其共犯重利犯行，但均證稱被告戊○○未參與其所經營地下錢莊等語。而與石淑蜜共犯重利犯
    行之丁○○、謝宜澄二人，亦未曾證述被告有何參與渠等之
    重利犯行（見9400號警一卷第3至14頁、原審卷第116頁）。
  (三)甲○○借款部分：
  1.證人甲○○固曾於警詢及偵查中證稱其於91年間向一位自稱
    陳小姐之人借款而給付重利，並於92年1月15日因積欠利息
    及本金而被迫簽發上揭扣案本票，而被告戊○○曾向其收取
    1至2次利息，亦曾至其家中打其丈夫等語。惟證人甲○○於
    原審證稱：其不確定打其丈夫之人是否為被告，警偵訊會說
    是被告係因警員拿照片供其指認，其覺得可能是，就跟警察
    說可能是，但沒有很確定等語（見原審卷第122頁）。則以
    證人甲○○最早製作之警詢筆錄的詢問時間為94年8月24日
    ，距離其借款日已逾3年，距離其警偵訊所證稱被告向其收
    息、打其丈夫之時間亦已2年，故其於製作警詢筆錄時是否
    尚可清晰明確記得其僅見過1、2次之人的長相，已有疑問。
    再參以其於警詢時並未先描述犯罪嫌疑人之長相，而係由警
    員依主觀判斷直接提供犯罪嫌疑人戊○○、謝宜澄及丁○○
    等人之人頭照片供證人甲○○指認（見卷附甲○○警詢筆錄
    1份及彰化縣警察局指認犯罪嫌疑人紀錄表2紙）。證人甲○○於警詢之指認程序或有一時疏忽而誤予指認之情形，因此
    證人甲○○於原審之證述尚非無據。證人甲○○於警偵訊所
    指之曾向其收取利息1至2次人是否確為被告戊○○，即非無
    疑。再依證人丁○○於本院審理中證稱：伊不認識甲○○，
    不知道戊○○有無去找過甲○○，不清楚戊○○是否認識甲○○，伊未與戊○○去找甲○○夫妻，戊○○未與伊參與重
    利行為等情（見本院卷第55頁）。足認被告此部分之辯解，
    尚堪採信。
  2.證人石淑蜜於原審證稱：其與被告從90年底即因被告有外遇
    而分居，其並於92年間向戶政機關辦理離婚登記，亦因此涉
    犯偽造文書案件等語（見原審審判筆錄第117頁背面）。而
    依石淑蜜之臺灣高等法院被告前案紀錄表，其於92年間確曾
    因偽造文書案件經臺灣彰化地方法院判處有期徒刑2月確定
    ，足徵證人石淑蜜之證言尚非虛妄。則以被告與石淑蜜於90
    年至92年間惡劣之婚姻關係，衡情被告當無與石淑蜜共犯重
    利犯行，並為石淑蜜向被害人甲○○收取利息之可能。至卷
    附之通訊監察譯文雖顯示被告與石淑蜜有多次通聯，但各該
    譯文之通話時間為94年7月間，自無法依此推認被告與石淑
    蜜於90至92年間之感情亦屬和睦，而否定證人石淑蜜上揭證
    述之可信性，附此敘明。
  (四)己○○借款部分：
  1.證人即己○○之父曾辛坤於原審審理中證稱：其曾於94年9
    月28日向臺中商業銀行貸款清償己○○積欠地下錢莊的錢，
    其中包括償還被告，當時其係清償被告所持本票面額一半金
    額之本金，被告於其清償後亦將本票退還，但後來被告又至
    其家中向其表示己○○又欠伊錢，惟因當時其已無錢償債，
    故未再處理等語（見原審卷第119頁背面、120頁），核與被
    告辯稱：伊一開始係幫石淑蜜與曾辛坤處理己○○借款之本
    金清償事宜，是曾辛坤償還己○○之債務後，己○○再向伊
    借款，伊才於94年10月間借款予己○○等語之過程、時間大
    致相符，並有被告於原審95年5月22日準備程序庭呈之車牌
    號碼3075-GZ號自用小客車行車執照1件（車主己○○）、讓
    渡書1份及發票日分別為94年6月30日、94年7月2日、94年10
    月11日及同年月12日，發票人己○○之本票4紙（以上均影
    印後影本附卷，正本已發還）附卷可稽。經核被告提出之本
    票4紙及扣案己○○簽發之本票2紙，其上簽名、地址、金額
    、國民身分證字號及日期等記載之文字及數字書寫筆觸、勾
    勒、按捺等核均屬相符。參以證人己○○曾陳稱扣案本票係
    其所簽發者（見9400號警二卷第21、22頁），應認確係己○○所簽發者。再參酌被告提出之本票確有2紙之發票日為94
    年6月底及7月初，另2紙本票之發票日為94年10月中旬，亦
    與被告所辯：伊係因證人曾辛坤償還己○○先前欠款時，以
    部分本票遭警察扣為由未償還，才於嗣後己○○承諾補簽立
    與遭扣案本票相同金額（即30萬元）之本票後，分二次借款
    各10萬元予己○○等語相符。
  2.證人己○○雖於警偵訊時證述：曾向被告借款2次等語，然
    其未明確證述借款之時間，而於偵查中雖證稱：係於94年6
    月底某日及同年7月7日2次向被告借款云云。惟查其於偵查
    中證述之時間為94年12月19日，而依卷附之上開本票資料，
    其於該作證日前之94年10月11日及12日應曾2次向被告借款
    ，及當時被害人己○○係經檢察官以證人身分訊問，其並已
    證述曾向被告借錢之事實，應無故意隱瞞借錢次數以迴護被
    告之理等情，顯見己○○認知中向被告借款應僅2次而已。
    倘證人己○○確如其所述，僅向被告借款2次，則其於偵查
    中證述向被告借款2次之時間是否正確，即有可疑。況證人
    曾辛坤復證稱：己○○欠了不同地下錢莊的錢，其以臺中商
    業銀行之貸款共幫己○○還了160萬元等語（見原審審判筆
    錄）。顯見己○○向不同地下錢莊借錢之次數及金額應非少
    數，則需錢孔急、甘冒高額利息，且向多數不同之地下錢莊
    反覆借錢，借款金額又鉅之己○○是否可清楚記憶其各次於
    急迫情況下向不同地下錢莊借款之時間、金額，亦非無疑。
    是被告既承認於94年10月間曾借款二次予己○○，實難僅憑
    證人己○○於警偵訊時證述曾向被告借錢等語，遽認被告確
    於起訴書所載之時間借款予己○○並收取重利。
  3.又證人己○○經原審合法傳喚未到庭，復拘提無著，有送達
    證書及拘提報告在卷可憑，是已無法進一步釐清其先前證述
    之正確性及可信度，附此敘明。
  (五)至卷附之通訊監察譯文雖顯示被告於94年7月間與石淑蜜有
    多次聯絡，但證人石淑蜜證稱：其與被告從90年底即因被告
    有外遇而分居，於92年間辦理離婚，嗣於92年底雖再重辦結
    婚登記，但被告均住在外面，是後來其因羈押經釋放後，己○○表示要還錢，其無人可幫忙收錢，才打電話請被告幫忙
    ，至於被告嗣後借錢給己○○之事其不知情等語（見原審審
    判筆錄第117頁背面、118頁），則證人石淑蜜於92年間確曾
    因偽造文書案件經原審判處有期徒刑2月確定，及被告於94
    年7月間確曾發送語意恩愛之簡訊予其他女子，有通訊監察
    譯文1份在卷可佐。並經證人石淑蜜於原審審理時證述明確
    （見原審卷第118頁背面），足認證人石淑蜜上揭證述應非
    虛偽。此外，細核該通訊監察譯文，亦查無足資證明被告確
    實涉犯起訴書所載之重利犯行之對話。是尚難僅憑被告與石
    淑蜜於94年7月間曾有數次通聯，遽認被告與石淑蜜共犯重
    利之犯行。被告辯稱伊雖知石淑蜜在從事重利犯行，但因伊
    與石淑蜜已分居，故並未參與石淑蜜之重利犯行等語，亦屬
    可採。
六、綜上所述，本件公訴意旨所指被告犯常業重利罪嫌，依檢察
    官所提出之證據，既無法使法院形成被告確有與石淑蜜共犯
    重利犯行之確信，基於「罪證有疑，利於被告」之證據法則
    ，自應為有利於被告之認定。此外，復無其他任何證據足以
    證明被告確有常業重利之犯行，原審以被告之犯罪不能證明
    ，依刑事訴訟法第301條第1項，諭知被告無罪之判決。認事
    用法，均無不合，應予維持。檢察官上訴意旨所指：證人石
    淑蜜因相關重利案件經裁定羈押，於94年8月16日當庭釋放
    後，曾經打電話請被告幫忙向證人己○○收錢，而被告亦知
    悉證人石淑蜜所從事之重利犯行，可推知被告明知其向證人
    己○○所收金錢，係屬重利之貸款，如何謂其二人無犯意聯
    絡及行為分擔一節。惟查，此係證人石淑蜜案發被羈押經釋
    放後所發生之事實，若以此反推被告與石淑蜜有犯意聯絡及
    行為分擔，而認係共同正犯，無異係倒果為因，實與論理法
    則不合。又檢察官上訴意旨，關於甲○○部分，仍以證人甲○○前後不同之證言，擇其不利於被告者，採為被告有罪之
    論據。然此業經原審就採證法則，詳細說明其取捨之依據，
    本院認為檢察官上訴所述各節，仍不足以動搖原判決之基礎
    。本件檢察官之上訴，並無理由，應予駁回。
據上論結，應依刑事訴訟法第368條，判決如主文。
本案經檢察官乙○到庭執行職務。
中　　華　　民　　國　　96　　年　　5 　　月　　15　　日
            刑事第十一庭  審判長法　官  陳  朱  貴
                                法　官  胡  文  傑
                                法　官  郭  同  奇
上列正本證明與原本無異。
檢察官得上訴。
被告不得上訴。
如不服本判決應於收受送達後十日內向本院提出上訴狀，其未敘
述上訴之理由者並得於提起上訴後十日內向本院補提理由書（均
須按他造當事人之人數附繕本）。
                                書記官  康  孝  慈
中　　華　　民　　國　　96　　年　　5 　　月　　16　　日
附表：
┌──┬─────┬──────┬──────────────────┐
│編號│時　　　間│地點        │被害人、重利方式            　      │
├──┼─────┼──────┼──────────────────┤
│1   │91年初某日│彰化縣田中鎮│甲○○向石淑蜜等人借貸3萬元，約定每 │
│    │不詳時許  │達德工商前  │10天為1期，每期利息為6000元，並扣除 │
│    │          │            │手續費1000元，實拿2萬3000元，經核算 │
│    │          │            │年利利率為720%，甲○○並交付6萬元支 │
│    │          │            │票，以作為擔保，嗣又要甲○○簽立13萬│
│    │          │            │元之本票，以作為擔保，戊○○並曾向王│
│    │          │            │素真收取1、2次利息。                │
├──┼─────┼──────┼──────────────────┤
│2   │94年6月底 │彰化縣社頭鄉│己○○向戊○○借貸10萬元，約定每10天│
│    │某日下午  │社頭果菜市場│為1期，每期利息為2萬元，並預扣第1期 │
│    │5時許     │前          │利息，實拿8萬元，經核算年利率為720% │
│    │          │            │，己○○並交付20萬元本票，以作為擔保│
│    │          │            │。                                  │
├──┼─────┼──────┼──────────────────┤
│3   │94年7月7日│彰化縣員林鎮│己○○向戊○○借貸5萬元，約定每10天 │
│    │晚上7時許 │員林家商前  │為1期，每期利息為1萬元，並預扣第1期 │
│    │          │            │利息及手續費1000元，實拿3萬9000元， │
│    │          │            │經核算年利率為720%，己○○並交付20萬│
│    │          │            │元本票，以作為擔保，另己○○並同時償│
│    │          │            │還前次所借貸之利息2萬元。           │
└──┴─────┴──────┴──────────────────┘
